臺灣苗栗地方法院刑事判決
111年度簡上字第96號
上  訴  人  臺灣苗栗地方檢察署檢察官
被      告  林文濱

                    籍設新北市○○區○○路0號（新北市板  橋戶政事務所）



上列上訴人因被告偽造文書案件，不服本院民國111年6月28日11
1年度苗簡字第525號第一審刑事簡易判決（起訴案號：110年度
偵字第4001號），提起上訴，本院管轄之第二審合議庭判決如下
：
    主  文
上訴駁回。　　
　　犯罪事實
一、甲○○因出借款項給乙○○而有設定不動產抵押權擔保債權之需
    求，竟不核實辦理抵押權登記，於民國105年10月間某時，
    在不詳地點向不知情之乙○○詐稱要幫乙○○處理信貸及房貸之
    擔保事宜，需簽立類似房屋之定型化契約，使乙○○簽名並按
    指紋於類似房屋之定型化契約，又於106年5月24日某時，派
    不知情的職員林映君（另經臺灣苗栗地方檢察署檢察官為不
    起訴處分）與乙○○到苗栗縣竹南戶政事務所，由乙○○申辦印
    鑑證明後交給林映君，林映君再轉交給甲○○，甲○○再向乙○○
    稱辦理信貸及房貸需簽立類似房屋之定型化契約，使乙○○陪
    同到蔡文仁代書事務所，蓋章於類似房屋之定型化契約，甲
    ○○再將上述不實的文件委託不知情的代書蔡文仁，於107年1
    月2日前往苗栗縣竹南地政事務所，以「買賣」為登記原因
    ，向苗栗縣竹南地政事務所申辦將乙○○所有之苗栗縣○○鎮○○
    段000○號建物及苗栗縣○○鎮○○段000號地號土地(門牌號碼為
    苗栗縣○○鎮○○里○○○000○00號，以下合稱本案房地)之所有權
    移轉登記至不知情之曾怡雯（另經臺灣苗栗地方檢察署檢察
    官為不起訴處分）名下，使不知情之承辦公務員為形式審查
    後，將前開不實事項，登載於職務上所掌管之土地及建物登
    記簿等相關公文書上，足生損害於乙○○及苗栗縣竹南地政事
    務所對不動產登記管理之正確性。
二、案經乙○○告訴暨苗栗縣警察局竹南分局報告臺灣苗栗地方檢
    察署檢察官偵查起訴。
    理  由
壹、程序部分：
    本案據以認定被告甲○○犯罪之供述證據，其中屬於傳聞證據
    之部分，經檢察官、被告於本院審理時同意作為證據（見本
    院簡上卷第66頁），復經本院審酌認該等證據之作成無違法
    、不當或顯不可信之情況，依刑事訴訟法第159條之5第1項
    規定，均有證據能力。另本案以下所引用之非供述證據，並
    無證據證明係實施刑事訴訟程序之公務員違背法定程序所取
    得，亦有證據能力。
貳、實體部分：
一、訊據被告固坦承係因出借款項給告訴人乙○○而有將本案房地
    設定抵押權之需求，然其卻委請代書蔡文仁以「買賣」為登
    記原因，向苗栗縣竹南地政事務所申辦將本案房地之所有權
    移轉登記至不知情之曾怡雯名下之事實，惟矢口否認有何使
    公務員登載不實犯行，辯稱：我沒有使公務員登載不實之犯
    意，所有過戶文件都是告訴人提供給我的，我自己都不知道
    為什麼會犯這條罪等語。經查：
　㈠被告與告訴人間並無買賣本案房地之真意，仍委請代書蔡文
    仁以「買賣」為登記原因，向苗栗縣竹南地政事務所申辦將
    本案房地之所有權移轉登記至不知情之曾怡雯名下，使不知
    情之承辦公務員為形式審查後，將前開不實事項，登載於職
    務上所掌管之土地及建物登記簿等相關公文書上等情，業據
    被告供承在卷（見本院簡上卷第65、83頁），核與證人即告
    訴人於警詢及偵訊、證人曾怡雯、林映君、蔡文仁於偵訊時
    之證述大致相符(見偵4001卷第22至24、102至103頁反面、1
    47至149頁)，並有土地登記申請書、土地所有權賣賣移轉契
    約書、建築改良物所有權買賣移轉契約書、印鑑證明申請書
    、印鑑證明、預告登記同意書、本案房地第一類謄本、異動
    索引等件在卷可稽(見偵4001卷第34至39、46至49、51至61
    頁)，是此部分事實，可堪認定。
　㈡關於被告主觀上具有使公務員登載不實之犯意部分，說明如
    下：
    被告既明知其與告訴人間僅為借貸關係，並無買賣本案房地
    之真意，仍委請代書蔡文仁以「買賣」為登記原因，向苗栗
    縣竹南地政事務所申辦將本案房地之所有權移轉登記至不知
    情之曾怡雯名下，致承辦公務員將該不實事項登載於職務上
    所掌之土地及建物登記簿等相關公文書等情，業如前述，自
    堪認被告主觀上具有明知並有意使其發生之使公務員登載不
    實犯意。至於被告稱所有過戶文件都是告訴人提供，告訴人
    有簽名授權等語，此要與被告主觀上是否具有犯意無涉，故
    被告前開所辯，並非可採。
  ㈢關於被告並無刑法第16條規定之禁止錯誤部分，析述如下：
　1.行為人客觀上實施違法行為，但行為人自認為行為合法，此
    時行為人乃欠缺不法意識（即欠缺違法性認識），即為學理
    上稱之禁止錯誤。又所謂不法意識，意指行為人認識或意識
    到其行為違反法律規範或社會規範而與社會共同生活秩序維
    持之要求相牴觸之意，乃獨立之罪責要素，一般而言，行為
    人有構成要件故意時，通常也會知道其所為乃法律規範或社
    會規範所不容，即推定其具有不法意識；但若發生禁止錯誤
    ，行為人之行為於法律上究應如何評價，依刑法第16條：「
    除有正當理由而無法避免者外，不得因不知法律而免除刑事
    責任，但按其情節，得減輕其刑。」之規定，並不會直接導
    出排除行為人刑責之法律效果，而係應依個案情節，判斷行
    為人對於禁止錯誤之發生，究竟有無迴避之事由存在。至於
    行為人若無誤信其行為合法之事實，即無禁止錯誤可言，本
    無刑法第16條規定之適用(最高法院109年度台上字第5405號
    判決意旨參照)。
　2.不動產登記事項攸關人民權利義務甚大，具有公共信用性、
    登記之正確性，不容恣意破壞，故依一般社會觀念而言，通
    常之人應可知悉不實登記事項並非正當合法之行為。況且，
    本案被告之教育程度係高中，其於本案行為時係從事新車、
    二手車買賣、代辦信貸、車貸、房貸，並從88年工作迄今，
    業據被告於本院審理時供述在卷（見本院簡上卷第83、86頁
    ），衡以被告之智識程度、社會經歷，自應知悉辦理相關土
    地權利登記，應與實際交易情形相符，不得以自己之認知或
    貪圖一時程序方便，而認為登記事項與實際情形不符，亦為
    法律所能容忍。再依被告於本院審理時供稱：因為本案房地
    已被設定抵押權要被拍賣，所以不能夠再設定抵押權，不然
    我就損失了等語(見本院簡上卷第85頁)，更可見被告之犯罪
    動機並非正當理由，亦非無法避免。從而，本案難認被告有
    誤信其行為合法之情，而無禁止錯誤可言，自無刑法第16條
    規定之適用。
  ㈣綜上所述，本案事證明確，被告犯行堪以認定，應依法論科
    。
二、論罪科刑及上訴駁回理由之說明：　　
　㈠被告行為後，刑法第214條雖於108年12月25日公布修正，於
    同年月27日施行，惟該次修正僅將前開之罪之罰金法定刑修
    正為「1萬5千元以下罰金」，與修正前罰金之法定刑「5百
    元以下罰金」，依刑法施行法第1條之1第2項前段規定就所
    定數額提高為30倍之法定罰金刑，並無差異，是前開之罪之
    法定刑度修正前、後，實質上確無不同，自不生新舊法比較
    之問題，應逕適用裁判時法。是核被告係犯刑法第214條使
    公務員登載不實罪。
　㈡刑罰之量定，屬法院自由裁量之職權行使，應審酌刑法第57
    條所列各款事由及一切情狀，為酌量輕重之標準，並非漫無
    限制；量刑輕重係屬事實審法院得依職權自由裁量之事項，
    苟已斟酌刑法第57條各款所列情狀而未逾越法定刑度，不得
    遽指為違法；且在同一犯罪事實與情節，如別無其他加重或
    減輕之原因，下級審法院量定之刑，亦無過重或失輕之不當
    情形，則上級審法院對下級審法院之職權行使，原則上應予
    尊重（最高法院72年台上字第6696號、75年台上字第7033號
    判例及85年度台上字第2446號判決意旨參照）。經查，原審
    判決就認定被告犯使公務員登載不實罪所憑之證據均已經詳
    予敘明，並審酌被告前有犯竊盜、贓物、偽造文書、偽造有
    價證券、違反兒童及少年性交易防制條例等案件之犯罪科刑
    紀錄，有臺灣高等法院被告前案紀錄表1份在卷可參，其明
    知與告訴人間僅為借貸關係，並無買賣房地之事實存在，竟
    仍以此虛偽不實之原因向苗栗縣竹南地政事務所申請房地過
    戶，使承辦公務員將該不實買賣房地事項登記於其職務上所
    掌管之登記簿內，足生損害於告訴人、地政機關對於土地登
    記管理之正確性，殊值非難，惟念被告犯後坦承犯行，態度
    尚可，及被告於本院審理中自陳從事汽車買賣工作、月收入
    新臺幣2萬至3萬元，智識程度高中肄業等一切情狀，量處如
    原審主文欄所示之刑，併諭知易科罰金之折算標準。堪認原
    審認事用法俱無違誤，且量刑未逾越法定刑範圍，並已詳細
    斟酌刑法第57條各款所列情形，具體說明量刑理由，量刑尚
    屬妥適，未有過重、失輕之不當情形，亦無違反罪刑相當、
    比例、平等原則之濫用權限情事，難謂有何違法失當之處。
　㈢檢察官上訴意旨雖以：被告為從事汽車買賣兼營放貸業務之
    人，當知如何保護自身權益，合法確保債權順利獲得清償，
    竟以不實事由向地政事務所辦理所有權移轉，使告訴人必須
    另行提起多起民事訴訟尋求救濟，其犯罪所生損害不可謂不
    鉅；被告迄今未與告訴人達成和解或為適當損害填補，犯後
    態度難謂為佳，原審判決僅判處有期徒刑4月，難認符事理
    之平，自難認為適法妥適，爰請撤銷原判決，另為適當合法
    之判決。惟查：原審判決如前述，業已審酌相關情狀，而就
    被告上揭犯罪，量處前揭罪刑，並諭知易科罰金之折算標準
    。經核前揭量刑在法定刑度之內，客觀上並無顯然失輕、失
    重而違背罪刑相當原則之濫權情形，難認原審量刑有何違法
    或不當之處。另被告雖迄未賠償告訴人，然此情並非原審判
    決全無斟酌；又告訴人經本院撥打電話聯繫不上，又經傳喚
    未到庭與被告協談賠償事宜，有本院公務電話紀錄表、送達
    證書、準備程序報到單等件存卷可參(見本院簡上卷第51、5
    9、61頁)，是雙方無法開啟本案賠償協談，亦使被告無從進
    一步與告訴人磋商賠償金額；況關於民事損害賠償責任，告
    訴人仍得循民事訴訟途徑而為主張，其請求權之行使不受影
    響，尚無從因被告未為民事和解或賠償，即以此執為動搖原
    審量刑並予以加重之事由。從而，上訴人以前揭情詞指摘原
    判決量刑過輕，提起本件上訴，為無理由，應予駁回。
據上論斷，應依刑事訴訟法第455條之1第1項、第3項、第368條
，判決如主文。
本案經檢察官林圳義提起公訴及檢察官楊岳都上訴，檢察官彭郁
清到庭執行職務。　　
中　　華　　民　　國　　111 　年　　11　　月　　29　　日
                  刑事第四庭  審判長法  官  魏宏安
　　　　　　　　　                  法  官  朱俊瑋
　　　　　　　　　                  法　官　許文棋
以上正本證明與原本無異。
本件不得上訴。
       　　                     　　書記官　陳彥宏
中　　華　　民　　國　　111 　年　　11　　月　　29　　日